【裁判字號】    97,上,708
【裁判日期】    980224
【裁判案由】    確認債權不存在等
【裁判全文】
臺灣高等法院民事判決                   97年度上字第708號
上  訴  人  甲○○(即李甲○○)
訴訟代理人  劉士昇律師
被  上訴人  乙○○
            丙○○
共      同
訴訟代理人  吳國輝律師
上列當事人間，請求確認債權不存在等事件，上訴人對於中華民
國97年 6月19日臺灣桃園地方法院95年度訴字第1601號第一審判
決，提起上訴，經本院於98年 2月10日言詞辯論終結，判決如下
：
    主      文
上訴駁回。
第二審訴訟費用由上訴人負擔。
    事實及理由
一、上訴人起訴主張：被上訴人乙○○、丙○○分別持有原判決
    附表一所示本票各乙紙(以下稱附表一所示本票)，形式上雖
    係上訴人與上訴人之女李珮瑜於民國(以下同)92年10月22日
    共同簽發，實係他人偽造上訴人之簽名、上訴人之女李昭儀
    盜用上訴人之印章，即使附表一所示本票上上訴人之簽名為
    真正，惟上訴人係於發票日、金額欄均為空白之本票上簽名
    ，屬無效之本票，上訴人自不負票據責任。又被上訴人等於
    上訴人所有原判決附表二所示之房地(以下稱系爭房地)上，
    分別有最高限額新臺幣(以下同)150萬元、250萬元之抵押權
    設定登記，均係上訴人之女李昭儀於90年 9月間、92年10月
    間分別設詞誘騙上訴人之印鑑章、印鑑證明，佯以上訴人為
    義務人兼連帶債務人，將系爭房地分別設定最高限額抵押權
    登記予被上訴人等，上訴人就系爭房地顯無與被上訴人等設
    定最高限額抵押權之意思表示合致；為此，求為(一)確認被上
    訴人等分別持有附表一所示本票之本息債權不存在、對於上
    訴人所有系爭房地之最高限額抵押權、及所擔保之債權不存
    在。(二)被上訴人等就上訴人所有系爭房地之最高限額抵押權
    登記，應予塗銷。(三)原法院95年度執字第 18784號清償票款
    強制執行事件之強制執行程序應予撤銷之判決。對於原法院
    為其敗訴判決聲明不服，提起上訴所為聲明：(一)原判決不利
    於上訴人部分廢棄。(二)前項廢棄部分：(1)確認被上訴人等持
    有附表一所示本票之本息債權不存在、對於上訴人所有系爭
    房地之最高限額抵押權、及所擔保之債權不存在。(2)被上訴
    人等就上訴人所有系爭房地之最高限額抵押權登記，應予塗
    銷。(3)原法院95年度執字第 18784號清償票款強制執行事件
    之強制執行程序應予撤銷。(三)第一、二審訴訟費用由被上訴
    人等負擔。( 原法院所為原告李珮瑜勝訴判決，未據被上訴
    人等聲明不服，不予贅述。)
二、被上訴人等則以：上訴人簽發附表一所示本票予其女李昭儀
    分別向被上訴人等借款150萬元、250萬元，並提供系爭房地
    設定最高限額150萬元、250萬元之抵押權，分別登記予被上
    訴人等為擔保，被上訴人等分別持有系爭本票屆期未獲清償
    ，據以聲請准予強制執行之裁定，被上訴人乙○○聲請對其
    所有系爭房地為強制執行，被上訴人丙○○另行聲請核發支
    付命令確定在案等，均係合法行使票據權利之持票人，及合
    法實行抵押權，上訴人提起本件訴訟非有理由等語，資為抗
    辯；對於上訴人之上訴所為答辯聲明：(一)上訴駁回。(二)第二
    審訴訟費用由上訴人負擔。
三、上訴人主張被上訴人乙○○、丙○○分別持有形式上為上訴
    人與上訴人之女李珮瑜於92年10月22日共同簽發附表一所示
    之本票，及於上訴人所有原判決附表二所示之系爭房地上，
    分別有最高限額150萬元、250萬元之抵押權設定登記；被上
    訴人等據以聲請准予強制執行之裁定後，被上訴人乙○○聲
    請原法院就上訴人所有系爭房地為強制執行等事實，為被上
    訴人等所不爭執，且有附表一所示本票、系爭房地登記謄本
    、原法院95年度票字第5274號、5246號民事裁定及其確定證
    明書、95年8月25日原法院桃院木執天字第18784號函等影本
    在卷(原審簡字卷第8頁、訴字卷第83、38至41頁、簡字卷第
    11頁)足憑；上訴人主張之上開事實，應堪信為真實。
四、按：債務人對於支付命令未於法定期間合法提出異議者，支
    付命令與確定判決有同一之效力，民事訴訟法第521條第1項
    定有明文；且最高法院亦有93年台上字第1432號所為：「確
    定之支付命令與確定判決有同一之效力，凡確定判決所能生
    之既判力及執行力，支付命令皆得有之，當事人不得就該法
    律關係更行起訴。而確定判決所生之既判力，除當事人就確
    定終局判決經裁判之訴訟標的法律關係，不得更行起訴或為
    相反之主張外，法院亦不得為與確定判決意旨相反之裁判。
    否則將使同一紛爭再燃，即無以維持法之安定，及保障當事
    人權利、維護私法秩序，無法達成裁判之強制性、終局性解
    決紛爭之目的。本件上訴人以其對被上訴人有佣金債權存在
    ，經聲請新竹地院准許核發支付命令，被上訴人收受該支付
    命令後，未於二十日之不變期間內提出異議，已生與確定判
    決同一之效力，為原審合法認定之事實。則被上訴人依『侵
    權行為』或『不當得利』為本件請求之法律上依據，雖與確
    定支付命令之『佣金債權請求權』為不同之訴訟標的，而無
    一事不再理原則之適用，惟就兩造間確定有『佣金債權存在
    』之事實，依上說明，被上訴人已不得再為相反之主張，法
    院亦不得為與該確定支付命令意旨相反之裁判，否則即違反
    該確定支付命令之既判力。」之裁判意旨，可資參照。經查
    ：
(一)本件被上訴人丙○○持有上訴人所簽發附表一編號 2所示本
    票，已對上訴人向原法院聲請核發支付命令 (以下稱系爭支
    付命令)，經原法院於95年5月9日核發95年度促字第18914號
    之支付命令，95年 5月22日因於上訴人之住所即系爭房地，
    不獲會晤上訴人及其有辨別事理能力之同居人或受僱人，而
    寄存送達於桃園縣政府警察局龍潭分局聖亭派出所，依民事
    訴訟法第138條第2項之規定，已於95年6月1日發生送達效力
    ，上訴人未依同法第516條第1項所規定之法定20日期間及在
    途期間1日合計21日內即95年6月22日以前，向原法院提出異
    議，原法院於95年 6月26日核發確定證明書等事實，有原法
    院95年度促字第 18917號支付命令卷影本足稽；依民事訴訟
    法第521條第1項規定、及最高法院93年臺上字第1432號裁判
    意旨，上訴人對於與被上訴人丙○○間確定有「本票債權存
    在」之事實，已不得再為相反之主張，法院亦不得為與該確
    定支付命令意旨相反之裁判，其更行提起本件訴訟，違反確
    定支付命令之既判力，顯不合法。
(二)上訴人主張被上訴人聲請核發之系爭支付命令，未經合法送
    達上訴人，自不生確定效力，無非以上訴人自93年 8月起，
    為協助照顧其女即原審共同原告李珮瑜(原名李玉如)所生子
    女，搬離系爭房地與李珮瑜同住於桃園縣桃園市○○○街16
    1-1號5樓（以下稱中埔六街住址），系爭支付命令未向中埔
    六街住址送達，不生合法送達之效力，且系爭支付命令寄存
    送達後上訴人迄未領取等語為其論據；惟按：「送達於應受
    送達人之住居所行之。」、「依一定事實，足認以久住之意
    思，住於一定之地域者，即為設定其住所於該地。一人同時
    不得有兩住所。」、「依一定事實，足認以廢止之意思離去
    其住所者，即為廢止其住所。」民事訴訟法第136條第1項前
    段、民法第20條、第24條分別定有明文。查：
  1.本件上訴人與其配偶李清標均設籍於系爭房地，由其配偶李
    清標任戶長，系爭房地又為上訴人所有，82年10月30日其配
    偶即戶長李清標自系爭房地遷出，戶長即變更為上訴人等事
    實，有系爭房地之登記謄本、上訴人戶籍謄本在卷 (原審訴
    字卷第36頁 )足憑；上訴人以久住之意思，住於系爭房地，
    即為設定其住所於系爭房地，至為明確。
  2.95年 9月18日上訴人於原法院與其女李珮瑜共同提起本件訴
    訟，於其起訴狀，其住址仍為系爭房地，而非與其女李珮瑜
    共同書寫中埔六街之住址，有起訴狀在卷(原審簡字卷第3頁
    )足稽；95年11月3日上訴人向原法院具狀，聲請閱覽原法院
    95年度票字第5246號本票裁定民事卷，其所書寫住址亦為系
    爭房地之住址，同月10日原法院以桃院木非貴95年度票字第
    5246號通知於同月17日到場閱卷，上訴人如期到場閱卷等事
    實，亦有原法院95年度票字第5246號民事卷宗足憑；由上揭
    事實，在在顯示上訴人無將系爭房地之住所，予以廢止之意
    思。其主張自93年 8月起，為協助照顧其女即原審共同原告
    李珮瑜(原名李玉如)所生子女，搬離系爭房地與李珮瑜同住
    於中埔六街住址，充其量僅為協助其女之暫時居所，而無廢
    止系爭房地之住所之意思。
  3.至於上訴人主張被上訴人聲請核發之支付命令，為寄存送達
    ，上訴人並未領取，不生送達效力等語；惟查：「民事訴訟
    法第 138條所規定之寄存送達，係以將文書寄存送達地之自
    治或警察機關，並作送達通知書，黏貼於應受送達人住居所
    、事務所或營業所門首時，為送達之時；應受送達人究於何
    時前往領取應受送達之文書，或並未前往領取，該文書嗣經
    退還原送達法院，於送達之效力均無影響。」有最高法院89
    年度臺聲字第13號裁判意旨，可資參照；本件被上訴人聲請
    核發之支付命令，既已依民事訴訟法第138條第1項之規定，
    寄存送達於桃園縣政府警察局龍潭分局聖亭派出所，參照最
    高法院89年度臺聲字第13號裁判意旨，其送達之效力不因上
    訴人未前往領取而生影響。
  4.綜合上述，上訴人主張被上訴人聲請核發之系爭支付命令，
    未經合法送達，不生確定效力，顯係臨訟卸責之詞，要無足
    取。
(三)從而，上訴人對於被上訴人丙○○持有上訴人所簽發附表一
    編號 2所示本票，更行提起本件訴訟，違反確定支付命令之
    既判力，顯不合法；其請求(一)確認被上訴人丙○○持有原判
    決附表一編號 2所示本票之本息債權不存在、對於上訴人所
    有系爭房地之最高限額抵押權、及所擔保之債權不存在。(二)
    被上訴人丙○○就上訴人所有系爭房地之最高限額抵押權登
    記，應予塗銷，於法均非有據，應予駁回。
五、上訴人主張被上訴人乙○○所持有附表一編號 1所示本票上
    之上訴人簽名為偽造，印文為上訴人之女李昭儀盜用上訴人
    之印鑑，上訴人自不負票據責任等語；被上訴人乙○○則以
    上訴人與持原審共同原告李珮瑜之身份證佯稱為李珮瑜之長
    女李昭儀向被上訴人乙○○借款 150萬元，而共同簽發附表
    一編號 1所示本票，並提供系爭房地為擔保，設定最高限額
     150萬元之抵押權登記予被上訴人乙○○等語為抗辯；經查
    ：
(一)被上訴人乙○○持有附表一編號 1所示本票上，為上訴人所
    簽名之事實，業經法務部調查局鑑定屬實，有法務部調查局
    97年3月18日調科貳字第09700098350號鑑定書在卷 (原審訴
    字卷第209、210頁)足稽；附表一編號1所示本票之上訴人印
    文，為上訴人於74年 4月22日向桃園縣大溪戶政事務所登記
    、90年 9月21日核發印鑑證明所留存之印鑑之事實，為上訴
    人所不爭執，且有附表一編號1所示之本票、上訴人90年9月
    21日之印鑑登記證明申請書(原審調字卷第8頁、訴字卷第19
    6頁證物袋內)足稽；被上訴人持有附表一編號 1所示本票為
    上訴人所簽發，至為明確。
(二)當事人主張有利於己之事實者，就其事實有舉證之責任，民
    事訴訟法第277條前段定有明文。上訴人主張被上訴人乙○
    ○所持有附表一編號1所示之本票，上訴人於簽發時未載金
    額及發票日，自屬無效本票等語；查被上訴人所持有附表一
    編號 1所示之本票，已記載一定金額新臺幣壹佰伍拾萬元、
    發票日為92年10月22日，有附表一編號 1所示之本票影本在
    卷(原審簡字卷第 8頁)足稽，上訴人主張於簽發時未載金額
    及發票日之有利於己事實，依民事訴訟法第 277條前段規定
    ，自應負舉證責任，惟查上訴人迄未舉證以實其說，空言主
    張，自無足取。
(三)被上訴人乙○○於上訴人所有系爭房地，有最高限額 150萬
    元抵押權設定之登記，所為抵押權設定登記所須具備之土地
    登記申請書、抵押權設定契約書上之印鑑、印鑑證明、及身
    份證件等資料，均係由上訴人交付予其女李昭儀之事實，則
    為上訴人所不爭執 (原審訴字卷第162頁筆錄)，且有土地登
    記申請書、抵押權設定契約書、戶口名簿、印鑑證明等影本
    在卷 (原審訴字卷第20至26頁)足稽。
(四)本票乃文義證券及無因證券，證券上之權利義務悉依證券上
    所載文句而決定其效力，本票上之權利，依本票文義而發生
    。且最高法院20年度上字第1331號、19年度上字第903號、1
    8年度上字第301號亦分別著有：「票據書立之原因無論係何
    事由，均應由票據債務人按照票載銀數給付。」、「票據上
    所載明之債務人，不問其為自己或為他人借用，苟非與債權
    人有特別約定，自不能有所對抗。」、「票據上所載之債務
    人，不問是否為實際受益之人，均須擔負履行責任，不得以
    該款係供給他人使用為詞，對於債權人主張免責。」等判例
    意旨，可資參照。本件上訴人於原法院審理中96年 5月30日
    自行到場，對於法官問：「借款金額？」時，所為：「我不
    清楚。我有親眼看到李昭儀與李善明自行協商上開借款事宜
    ，李昭儀曾經載我到李善明的店門口，我在車上等，李昭儀
    表示她要進入該店內與李善明協商，後來我也有看到李善明
    出來走到該店走廊。貸款事宜是由他們自己協商。」之陳述
     (原審訴字卷第161、162頁）內容，堪認上訴人明知其女李
    昭儀欲向他人借款且辦理抵押權之設定以為擔保，並授權尋
    覓金主借款及辦理抵押權設定，而簽發附表一編號 1所示未
    載明受款人之本票，及交付前述設定抵押權所須文件資料予
    李昭儀，顯已與金錢貸與人達成消費借貸之合意，被上訴人
    乙○○又持有上訴人所簽發附表一編號 1所示之本票，參照
    前揭判例意旨，上訴人自不得主張免責。
(五)上訴人另主張被上訴人乙○○並未交付借款之事實；惟據證
    人王鏡嵐於原法院到場結證：「他們二人 (指上訴人及其女
    李昭儀 )先後到事務所，李昭儀先來，李昭儀看到二張本票
    後，她表示有這個債務，表示要先拿50萬來還。過了沒幾天
    李甲○○又來，我一樣拿出本票，李甲○○就說沒錢，沒辦
    法。」等語 (原審訴字卷第240頁)，堪認上訴人簽發附表一
    編號 1所示之本票，交付予李昭儀持向被上訴人乙○○借款
    ，並已收受借款之事實，上訴人臨訟主張被上訴人乙○○未
    交付借款，顯係卸責飾詞，毫無足取。
(六)查民法物權編關於抵押權，於96年 3月28日修正公布增訂民
    法第881條之1至第881條之17最高限額抵押權之規定(公布後
    6個月即96年9月28日施行），並於第881條之1第1項、第2項
    明定：「稱最高限額抵押權者，謂債務人或第三人提供其不
    動產為擔保，就債權人對債務人一定範圍內之不特定債權，
    在最高限額內設定之抵押權。」、「最高限額抵押權所擔保
    之債權，以由一定法律關係所生之債權或基於票據所生之權
    利為限。」；又依民法物權編施行法第17條規定：「修正之
    民法第881條之1至第881條之17之規定，除第881條之1第2項
    、第881條之4第2項、第881條之 7之規定外，於民法物權編
    修正施行前設定之最高限額抵押權，亦適用之。」。本件系
    爭房地最高限額抵押權之設定係在上開法條修正施行前，並
    無民法第881條之1第 2項之適用。按最高限額抵押權者，係
    指債務人或第三人提供其所有之不動產，就債權人對債務人
    一定範圍內之不特定債權，預定一最高限額，並在該金額限
    度內為擔保之特殊抵押權。故最高限額抵押權所擔保之債權
    ，必係在一定範圍內之法律關係（即基礎關係）所不斷發生
    之債權。準此以觀，最高限額抵押權不僅有其特定性，且最
    高限額抵押權係從屬於此一定範圍內之法律關係。至於概括
    最高限額抵押權，因債權人與債務人間無基本契約（一定之
    法律關係）為擔保債權發生之基礎關係，自難認屬有效，有
    最高法院92年度臺上字第2340號、92年度臺上字第 370號裁
    判意旨，可資參照；本件系爭房地最高限額抵押權之設定雖
    無前揭修正公布增訂法條之適用；惟查，本件系爭房地最高
    限額抵押權之設定登記，於抵押權設定契約書內就所擔保之
    「債權範圍」，載以「全部」之記載，所關「債務清償日期
    」、「利息」、「遲延利息」及「違約金」等項，載以「依
    照各個債務契約所約定」、權利存續期間載以：「自民國90
    年9月23日起至民國95年9月23日止」已足以限定本件最高限
    額抵押權所擔保之範圍，即上訴人與被上訴人乙○○間所成
    立之各個債務契約，而本件上訴人與被上訴人乙○○間所成
    立者即為消費借貸契約，所擔保之範圍無不明確，或使上訴
    人無從認識或理解之情事，不至於使抵押人即上訴人負擔不
    可預測之債務即使抵押物更受「無限制」限額之拘束，對於
    上訴人無保護欠週之虞，自仍應認本件系爭房地最高限額抵
    押權之設定，非所謂概括最高限額抵押權，自當非無效之設
    定。
(七)綜合上述，被上訴人乙○○持有附表一編號 1所示之本票，
    係上訴人所簽發之有效票據，上訴人與被上訴人乙○○間確
    有本票債權存在，且系爭房地最高限額抵押權之設定登記為
    有效，均堪以認定；上訴人對於被上訴人乙○○提起本件訴
    訟，請求(一)確認被上訴人乙○○持有附表一編號 1所示本票
    之本息債權不存在、對於上訴人所有系爭房地之最高限額抵
    押權、及所擔保之債權不存在。(二)被上訴人乙○○就上訴人
    所有系爭房地之最高限額抵押權登記，應予塗銷。(三)原法院
    95年度執字第 18784號清償票款強制執行事件之強制執行程
    序應予撤銷等，於法尚非有據，不應准許。
六、從而，上訴人提起本件訴訟，請求(一)確認被上訴人等分別持
    有附表一所示本票之本息債權不存在、對於上訴人所有系爭
    不動產之最高限額抵押權、及所擔保之債權不存在。(二)被上
    訴人等就上訴人所有系爭房地之最高限額抵押權登記，應予
    塗銷。(三)原法院95年度執字第18784號清償票款強制執行事
    件之強制執行程序應予撤銷等，於法無據 (原法院所為原告
    李珮瑜勝訴判決，未據被上訴人等聲明不服。) ；原法院就
    上訴人請求無理由為其敗訴判決，經核尚無違誤；上訴意旨
    仍持陳詞，任意指摘原法院此部分之判決不當，求予廢棄，
    為無理由，應予駁回。
七、本件事證已臻明確，兩造其他攻擊、防禦方法，及提出未援
    用之證據，經斟酌後認不影響判決基礎，無逐一論述必要，
    併此敘明。
八、據上論結，本件上訴為無理由，爰依民事訴訟法第449條第1
    項、第78條之規定，判決如主文。
中    華    民    國    98    年     2    月    24    日
                    民事第五庭
                        審判長法  官  魏麗娟
                              法  官  黃雯惠
                              法  官  陳博享
正本係照原本作成。
如不服本判決，應於收受送達後20日內向本院表明上訴理由者，
應於提出上訴後20日內向本院補提理由書狀（均須按他造當事人
之人數附繕本）上訴時應提出委任律師或具有律師資格之人之委
任狀；委任有律師資格者，另應附具律師資格證書及釋明委任人
與受任人有民事訴訟法第466條之1第1項但書或第2項（詳附註）
所定關係之釋明文書影本。
中    華    民    國    98    年    2     月    25    日
                              書記官  鄭靜如
附註：
民事訴訟法第466條之1（第1項、第2項）：
對於第二審判決上訴，上訴人應委任律師為訴訟代理人。但上訴
人或其他法定代理人具有律師資格者，不在此限。
上訴人之配偶、三親等內之血親、二親等內之姻親，或上訴人為
法人、中央或地方機關時，其所屬專任人員具有律師資格並經法
院認為適當者，亦得為第三審訴訟代理人。


司法院資訊處製作；財團法人民間司法改革基金會備份。
